臺灣高等法院臺中分院刑事判決　　　　96年度上訴字第1114號
上　訴　人
即　被　告　丙○○
指定辯護人　本院公設辯護人　乙○○
上列上訴人因毒品危害防制條例案件，不服臺灣臺中地方法院95
年度訴字第1880號中華民國96年2月16 日第一審判決（起訴案號
：臺灣臺中地方法院檢察署95年度偵字第8037號），提起上訴，
本院判決如下：
    主  文
原判決撤銷。
丙○○販賣第一級毒品未遂，累犯，處有期徒刑捌年。扣案之海
洛因貳包（淨重零點陸公克），沒收銷燬之。上開毒品之外包
裝、行動電話壹支（門號為0000000000，不含ＳＩＭ
卡）、販賣第一級毒品海洛因所得新臺幣仟肆佰元，均沒收；
其中販賣毒品所得部分如全部或一部不能沒收時，以其財產抵償
之。
    事  實
一、丙○○前因於民國（下同）侵占案件，經臺灣南投地方法院
    判處有期徒刑4月確定，又因煙毒及違反麻醉藥品管理條例
    等案件，經臺灣南投地方法院判處有期徒刑3年4月及6月，
    應執行有期徒刑3年6月確定，上開各罪接續執行，於86年5
    月8日假釋出監，本應至90年7月25日假釋期間始行屆滿，惟
    其於假釋期內另因妨害公務等案件，經台灣台中地方法院89
    年度易字第513號判決判處應執行有期徒刑1年8月，由本院
    以89年度上易字第1105號判決駁回上訴確定，前揭假釋亦遭
    撤銷，所餘殘刑有期徒刑4年2月又17日，再與上開所處有期
    徒刑1年8月之刑期接續執行，於95年2月9日在監縮刑期滿執
    行完畢。詎丙○○仍不知悔改，明知海洛因係毒品危害防制
    條例第2條第2項第1款所稱之第一級毒品，依法不得持有、
    販賣，因見販賣毒品有利可圖，竟基於販賣第一級毒品海洛
    因牟利之犯意，於95年4月11日上午某時，由丙○○以其所
    有之0000000000號行動電話作為販毒聯絡工具，與亟需施用
    海洛因之盧芊妤取得聯繫，雙方乃約定在臺中市○區○○路
    49號前交易毒品。嗣於同日中午12時許，丙○○、盧芊妤均
    抵達前揭約定之交易地點，由盧芊妤先將購毒所需之新臺幣
    （下同）3,400元現金交予丙○○收執，在丙○○尚未將身
    上所攜帶之第一級毒品海洛因2包（淨重0.63公克，起訴書
    誤載為0.62公克）取出交付盧芊妤之際，即為在旁埋伏之員
    警上前查獲，並當場自丙○○身上扣得上開第一級毒品海洛
    因2包，及其所有供前揭犯罪使用之0000000000號行動電話
    1支（含SIM卡1張），致丙○○未能實際交付上開毒品而販
    賣未遂。
二、案經臺中市警察局第四分局報請臺灣臺中地方法院檢察署檢
    察官偵查起訴。
    理  由
一、訊據上訴人即被告丙○○（下稱被告）對於上開時、地由盧
    芊妤交付現金3,400元等情固坦承不諱，惟矢口否認有何販
    賣第一級毒品海洛因犯行，辯稱：當天盧芊妤係要與伊一同
    去購買毒品，原本伊不想理會盧芊妤，還騙盧芊妤說沒有毒
    品，但盧芊妤一直表示身體不適，非常難過，並且說在伊住
    處樓下等候，伊就下樓查看，盧芊妤係將3,400元塞在伊手
    中，後來又掉到機車上，盧芊妤交付現金之目的係要伊去拿
    毒品云云。然查：
  (一)上開犯罪事實，業據證人盧芊妤於原審95年4月12日訊問時
    結證稱：「（有無向丙○○購買海洛因？）我有打電話告訴
    他我要拿2千元的海洛因，他告訴我說要等一下，他要去跟
    別人拿。（你是要向丙○○買海洛因，還是託他向別人買？
    ）我是要向丙○○買海洛因。（95年4月11日12點左右，在
    臺中市○○路49九號前，你與丙○○被警查獲時，你們正在
    交易毒品？）是的。（如何與丙○○聯絡？）我是用000000
    0000打電話給丙○○0000000000的電話，聯絡買海洛因。」
    等語（見原審聲羈字卷第7～9頁）；盧芊妤於本院詰證稱：
    辯護人問：毒品跟誰買的？
    盧芊妤答：跟被告買的。
    辯護人問：為何會跟被告拿海洛因？
    盧芊妤答：有人打電話給我說，若要海洛因可以跟被告拿。
    辯護人問：被查獲當時，你如何跟被告買海洛因？
    盧芊妤答：打電話給被告，跟他講說我這裡有兩千元，看要
              不要一起拿，問他在哪裡，因為查獲之前我們都
              會一起合買。．．．我說我有多少錢，然後要買
              海洛因，跟被告約地點，去找被告。
    辯護人問：你說一起拿是什麼意思？
    盧芊妤答：被告的意思是看我要不要提高價錢來購買，這樣
              會比較划算。
    辯護人問：查獲之前，你每次打電話給他的時候，他是有海
              洛因給你還是一起去購買再拿給你？
    盧芊妤答：是被告拿給我。
    辯護人問：查獲那天，方式也是這樣嗎？
    盧芊妤答：對。
    辯護人問：所以你是給他錢，然後共同合買？
    盧芊妤答：他是這樣講，說要合購買，好了之後再聯絡我，
              剛好被查獲那天他朋友在樓下打電動，所以就直
              接約在他家樓下，由被告去跟他朋友拿，因為我
              不認識。
    辯護人問：偵查中，法官有問你說你是要向被告買海洛因，
              還是託他向別人買，你怎麼說？（提示95偵字第
              8037號卷聲押筆錄）
    盧芊妤答：那天，他可能直接拿好了，我拿錢給他，他就給
              我，所以我認為是跟他買的，他也是跟朋友買的
              。
    檢察官問：被告說要跟你合買，你知道這事實嗎？？
    盧芊妤答：不知道。
    檢察官問：每次買海洛因，都是你錢給他，他把海洛因交給
              你？
    盧芊妤答：案發那天是這樣。
    （見本院卷96年8月22日審理筆錄第2～5頁），依其供證情
    節，被告於查獲當日著手販賣海洛因予盧芊妤之事實明確。
    並有第一級毒品海洛因2包（淨重0.63公克）、門號0000000
    000之行動電話1支（含SIM卡1張）扣案為憑。查扣之白粉2
    包均含第一級毒品海洛因，淨重0.63公克，經法務部調查局
    鑑定，有該局95年5月23日調科壹字第120017918號通知書1
    份附卷可稽（見原審卷第103頁）。又被告於95年4 月11日
    警詢時，就盧芊妤為何交付3,400元現　金乙節，向員警供
    稱：盧芊妤向伊詢問這裡有無「藥」（指毒品），她身體不
    舒服，很痛苦，伊就說有拿一些回來，她叫伊撥一些給她，
    她身上有錢等語，此經原審勘驗警詢錄音光碟無誤，記明審
    判筆錄在卷可稽。則被告既已向盧芊妤表示手邊恰有留存毒
    品，盧芊妤隨即要求被告撥交部分海洛因，並告知身上有錢
    ，其後更前來被告住處樓下將3,400元現金交予被告收執，
    此時被告身上亦攜有扣案之海洛因2包。綜合上情，盧芊妤
    交付前揭款項之目的，顯係在於向被告購買毒品之用，而被
    告亦有允諾販售毒品之事實，始在身上攜帶毒品下樓赴約。
    被告上開供述內容亦足作為對其不利認定之基礎，尚不因被
    告並未言明販售毒品予盧芊妤而有所差異。
  (二)被告倘係欲與盧芊妤一同合購毒品而下樓赴約，則其即將前
    往他處購買為數更多之毒品，顯無先在身上攜帶2包海洛因
    以供自己施用及向盧芊妤先行收取現金之必要。況毒品交易
    乃涉及刑事犯罪之行為，買賣雙方皆須承擔在交易過程中為
    警查獲之風險，是以購毒過程自當講求迅速完成，而無可能
    歷經長時間之漫長等待。則被告縱係身染毒癮，但因外出購
    毒所需時間非長，被告僅須在出發前或返家後施用毒品即可
    ，應無隨身攜帶分裝毒品以供半途施用之理。至於被告為警
    查獲時，手中正握有盧芊妤交付之3,400元現金等情，業據
    證人即在場查獲員警陳鴻隆、張文紹、張勝城於偵查中結證
    明確。從而，被告前揭所辯：伊係與盧芊妤準備一同合資向
    他人購買毒品，且盧芊妤交付之3,400元掉落在地上云云，
    俱非真實，不足採信。按販賣毒品海洛因屬重大犯罪，須科
    以重度刑責，故販賣毒品行為，均以隱匿方式為之，且既無
    公定價格，復容易因分裝而增減份量，而每次買賣之價量，
    亦常隨雙方關係深淺、資力、需求量及對行情之認知、來源
    是否充裕等因素，而異其標準，非可一概而論，是以販賣之
    人從價差或量差中牟利之方式雖異，然其意圖營利之販賣行
    為則無二致，蓋毒品海洛因屬量微價高之物，販賣者皆有暴
    利可圖，茍非意圖販賣營利，一般人焉有可能甘冒重度刑責
    而販賣毒品？是被告確有販賣第一級毒品海洛因營利之犯意
    ，至堪認定。綜上所陳，被告前揭所辯尚有未洽，無足採信
    。本案事證明確，被告犯行洵堪認定，應依法論科。
二、按被告行為後，刑法及刑法施行法業於94年2月2日經總統修
    正公布，並於95年7月1日施行（下稱新刑法，修正前刑法下
    稱舊刑法），參酌最高法院95年5月23日刑事庭第8次會議決
    議，新刑法第2條第1項之規定，係規範行為後法律變更所生
    新舊法律比較適用之準據法，於新刑法施行後，應適用新刑
    法第2條第1項之規定，為「從舊從輕」之比較。另於比較時
    應就罪刑有關之共犯、未遂犯、想像競合犯、牽連犯、連續
    犯、結合犯，以及累犯加重、自首減輕暨其他法定加減原因
    （如身分加減）與加減比例等一切情形，本於統一性及整體
    性原則，綜其全部罪刑之結果而為比較。本案涉及法律變更
    之部分經附表所示比較新舊刑法之規定，以舊刑法有利於被
    告，依新刑法第2條第1項前段規定，自應適用最有利於被告
    之舊刑法。
三、按刑事法上之販賣行為，須以營利為目的，將標的物販入或
    賣出，有一於此，其犯罪行為始為完成，苟行為人尚未將標
    的物販入或賣出，即難謂其販賣行為已屬完成。而所謂賣出
    ，自應以標的物已否交付為斷（最高法院89年度台上字第
    3539號判決意旨參照）。查海洛因係毒品危害防制條例第2
    條第2項第1款所列之第一級毒品，被告著手將海洛因販賣予
    他人，未及交付毒品即為警查獲，所為係犯毒品危害防制條
    例第4條第6項、第1項之販賣第一級毒品未遂罪。公訴人未
    見及此，遽依毒品危害防制條例第四條第一項之販賣第一級
    毒品既遂罪起訴，顯有未洽，惟因犯罪情節之既、未遂，僅
    屬犯罪階段態樣有別，無變更起訴法條之必要。又被告基於
    販賣之目的而持有第一級毒品海洛因之行為，已為販賣之高
    度行為所吸收，不另論罪。被告有事實欄所載科處有期徒刑
    及執行紀錄，有臺灣高等法院被告前案紀錄表及刑案資料查
    註紀錄表在卷可按。其受有期徒刑之執行完畢，5年內故意
    再犯本件法定本刑有期徒刑以上之罪，為累犯，除法定刑中
    之死刑、無期徒刑，依法不得加重外，餘加重其刑。又被告
    已著手販賣第一級毒品海洛因，但因為警查獲致未能交付毒
    品，屬未遂犯，依刑法第25條第2項之規定（觀諸修正前後
    幫助犯之規定，僅有文字之修正，無關成立幫助犯內容之實
    質變更，不屬法律之變更，應逕適用修正後之規定，毋須比
    較適用），按既遂犯之刑減輕之，並先加其刑而後減之。
四、原判決認被告罪證明確而予科刑，固非無見，惟查：被告所
    犯毒品危害防制條例第4條第6項、第1項之罪，法定本刑中
    之死刑及無期徒刑固依法不得加重，然法定本刑中併科罰金
    部分並無此限制，原判決未依累犯規加重併科罰金部分之刑
    ，尚有未合；又新舊刑法關於死刑及無期徒刑減輕之方法（
    刑法第64條第2項、第65條第2項）規定已修正，原判決未予
    比較新舊法適用較有利被告之法律，亦有未當。被告提上訴
    否認犯罪，固無理由，惟原判決既有上述可議之處，自無可
    維持，應由本院將原判決撤銷改判。爰審酌被告無視於我國
    政府禁絕毒害之堅定立場，僅圖一己私人經濟利益，任將海
    洛因賣予他人，致使買受之吸毒者更加產生依賴性及成癮性
    ，戕害國民健康與社會治安程度非微；再參以被告犯罪動機
    、目的、手段、被告於偵審期間矢口否認犯行之態度、智識
    程度等一切情狀，量處如主文第2項所示之刑，以示懲儆。
    扣案之第一級毒品海洛因2包（淨重0.63公克），依毒品危
    害防制條例害防制條例第18條第1項前段之規定，沒收銷燬
    之。毒品外包裝既係用於包裹毒品，防其裸露、潮濕，便於
    攜帶販賣，亦係供販賣毒品所用之物，且屬被告所有，就上
    開毒品之外包裝部分，應依毒品危害防制條例第19條第1項
    之規定宣告沒收。扣案之行動電話0000000000乙支，係被告
    用以從事本案販賣第一級毒品之犯罪工具，且屬被告所有，
    此經被告供明；另被告於本案之販賣第一級毒品犯罪所得為
    3,400元，亦已為被告取得所有，均應依毒品危害防制條例
    第19條第1項之規定諭知沒收。按依毒品危害防制條例第19
    條第1項規定，必須無法沒收之財物始有追徵其價額，或以
    其財產抵償之問題。如該等財物已經扣案，僅於主文宣告沒
    收即為已足，自無再諭知追徵價額或以財產抵償之必要。上
    開毒品外包裝及行動電話既已扣案，應無不能沒收之問題，
    本院自毋庸併予諭知追徵價額或以財產抵償之旨，僅就未扣
    案之犯罪所得部分，諭知如全部或一部不能沒收時，以其財
    產抵償之。另行動電話SIM卡則為使用介面，電信公司於出
    租行動電話門號予消費者使用時，即同時附帶提供晶片卡給
    消費者作為門號使用之介面，故電信公司接受消費者申辦門
    號並將該門號開通上線時，該晶片卡之所有權應仍保留於電
    信公司，而非被告所有，自無從依上開規定予以沒收。另為
    警同時查扣之Ｋ他命2包（淨重0.63公克）及注射針筒10 支
    ，或與被告販賣予盧芊妤之毒品種類有別，或僅為施用毒品
    犯罪常見之吸食工具，均難認與本案犯罪事實有關，是以上
    開查扣之物品即無併予沒收之餘地。
五、公訴意旨另以：被告自95年4月4日起迄同年月11日前之某日
    止，以2千或3千元不等之代價，在臺中市○○路49號前，連
    續多次販賣第一級毒品予盧芊妤，因認被告此部分亦涉犯毒
    品危害防制條例第4條第1項之販賣第一級毒品罪嫌。惟按犯
    罪事實應依證據認定之，無證據不得認定犯罪事實，刑事訴
    訟法第154條第2項定有明文；且認定不利於被告之事實，須
    依積極證據，苟積極證據不足為不利於被告事實之認定時，
    即應為有利於被告之認定，更不必有何有利之證據（最高法
    院30年度上字第816號判例參照）。經查：被告於警詢、偵
    查及審判中均否認曾經販賣海洛因予盧芊妤，而證人盧芊妤
    雖於警詢中證稱自95年4月4日起多次向被告購買海洛因等語
    ，惟該份警詢筆錄因屬傳聞證據而不具證據能力，已如前述
    ，自不能作為認定被告此部分犯罪之依憑。至於證人盧芊妤
    於原審95年4月12日訊問時證稱：「（95年4月11日被警查獲
    之前，你另外有跟丙○○見過面？）有。（為何見面？）我
    叫他幫我拿海洛因。」等語，另於95年4月19日偵訊時則證
    稱：伊係與被告一同去買毒品，期間自95年4月2日起至同年
    月9日止，次數約有6、7次等語，又於本院證稱：「（你是
    說警察查到這次之前，你是有跟被告拿過海洛因？）是。（
    距離被查獲這次多久？）差不多一個禮拜之前。（這次以外
    之前跟他拿過幾次？）兩三次，因為剛認識不久。（每次價
    格多少？）兩千拿一包。（地點呢？）他約的地方，都在台
    中市，他告訴我，我在坐計程車過去。」等語（見本院卷96
    年8 月22日審理筆錄第6頁），然而，前後供皆未證稱係向
    被告直接購買海洛因，且時間、地點之敘述均未臻明確，次
    數亦不一致。則被告此部分之販賣毒品犯行並無積極證據足
    資證明，參照前揭說明，即應為有利於被告之認定，而不能
    證明其犯罪，惟公訴意旨認被告此部分如成立犯罪，與前揭
    業經論罪科刑部分具有修正前刑法連續犯之裁判上一罪關係
    ，爰不另為無罪之諭知。
據上論斷，應依刑事訴訟法第369條第1項前段、第364條、第299
條第1項前段，毒品危害防制條例第4條第1項、第6項、第18條第
1項前段、第19條第1項，刑法第11條、第47條第1項（修正前）
、第25條第2項，判決如主文。
本案經檢察官甲○○到庭執行職務。
中　　華　　民　　國　　96　　年　　9 　　月　　5 　　日
            刑事第七庭    審判長法　官  林  榮  龍
                                法　官  鄭  永  玉
                                法　官  江  錫  麟
上列正本證明與原本無異。
如不服本判決應於收受送達後十日內向本院提出上訴書狀，其未
述上訴之理由者並得於提起上訴後十日內向本院補提理由書 (
均須按他造當事人之人數附繕本)。
                                書記官  劉  建  智
中　　華　　民　　國　　96　　年　　9 　　月　　5 　　日
附表：
┌─────┬───────┬────────┬──────┐
│比較法條  │舊刑法於本案適│新刑法於本案適用│依從舊從輕原│
│          │用之法律效果  │之法律效果      │則比較結果  │
├─────┼───────┼────────┼──────┤
│刑法第47條│應適用累犯規定│應適用累犯規定，│比較新舊法，│
│          │，加重本刑至2 │加重本刑至2分之1│不生有利不利│
│          │分之1         │                │於被告之問題│
├─────┼───────┼────────┼──────┤
│刑法第64條│死刑減輕者，為│死刑減輕者，為無│適用舊刑法較│
│第2項　   │期徒或為15年以│期徒            │有利於被告  │
│          │下12年以上有期│                │            │
│          │徒刑          │                │            │
├─────┼───────┼────────┼──────┤
│刑法第65條│無期徒刑減輕者│無期徒刑減輕者，│適用舊刑法較│
│第2項　   │，為7年以上有 │為20年以下、15年│有利於被告  │
│          │期徒刑        │以上有期徒刑    │            │
├─────┴───────┴────────┴──────┤
│綜合比較結果：以適用舊刑法較有利於被告，故本案應一體適用舊│
│刑法。                                                    │
└─────────────────────────────┘
附錄論罪科刑法條：
毒品危害防制條例第4條：
  製造、運輸、販賣第一級毒品者，處死刑或無期徒刑；處無期
  徒刑者，得併科新臺幣1千萬元以下罰金。
  製造、運輸、販賣第二級毒品者，處無期徒刑或7年以上有期
  徒刑，得併科新臺幣7百萬元以下罰金。
  製造、運輸、販賣第三級毒品者，處5年以上有期徒刑，得併
  科新臺幣5百萬元以下罰金。
  製造、運輸、販賣第四級毒品者，處3年以上10年以下有期徒
  刑，得併科新臺幣3百萬元以下罰金。
  製造、運輸、販賣專供製造或施用毒品之器具者，處1年以上
  7年以下有期徒刑，得併科新臺幣1百萬元以下罰金。
  前5項之未遂犯罰之。
